臺灣高等法院高雄分院刑事判決　　　　　　　　　九十二年度上訴字第一八八七號
　　上　訴　人　臺灣高雄地方法院檢察署檢察官
　　上　訴　人　乙○○
　　即　被　告
　　選任辯護人　朱立人律師
右列上訴人因被告殺人案件，不服臺灣高雄地方法院九十二年重訴字第七二號中華民
國九十二年九月九日第一審判決（起訴案號：臺灣高雄地方法院檢察署九十二年度偵
字第一二０八五號），提起上訴，本院判決如左：
    主  文
原判決撤銷。
乙○○殺人，處有期徒刑拾貳年，褫奪公權肆年。扣案之短尖刀貳支（如警卷照片編
號三、四所示）及武士刀壹把，均沒收。
    事  實
一、乙○○於民國九十一年六月六日上午八時許，在高雄縣鳳山市○○路三四四巷口
    附近，與鄰居黃正仁等三、四人一起飲用高梁酒，十時許，又騎乘機車外出至隔
    壁街道附近與綽號「阿龍」之二、三人喝高梁酒，直至十六時許，始騎乘機車返
    家。同日十六時二十五分許，其騎乘機車行經高雄縣鳳山市○○路三四四巷口時
    ，與朱金山相遇，二人因故發生爭執，朱金山即持木製鋤頭柄毆打乙○○，乙○
    ○心有未甘，且因是日長時間飲用酒精，致意識力、判斷力減損而陷於精神耗弱
    之程度，基於殺人犯意，乃返回高雄縣鳳山市○○路三五二號之一住處拿取其所
    有之短尖刀二支（如警卷照片編號三、四）藏於腰際，並在返回前開巷口途中，
    在路邊花圃撿拾一把他人棄置之生鏽武士刀（如警卷照片編號二），未經許可而
    持有之。乙○○折返上開三四四巷口後，即持拾獲之生鏽武士刀一把砍殺朱金山
    ，朱金山持木棍抵擋，並將乙○○之武士刀打落地上，頭部亦遭朱金山打傷流血
    ，二人乃扭打爭搶木棍，嗣木棍亦掉落地上，此時，乙○○隨即自腰際起出預藏
    之短尖刀（如警卷照片編號三），朱金山欲逃跑，惟不慎摔倒在地，乙○○見狀
    ，手持尖刀朝欲翻身起立之朱金山胸部刺殺，被朱金山以手擋開，第二刀刺中朱
    金山左前胸部，此時在場目擊之黃正仁見狀欲上前制止時，再刺中朱金山右大腿
    一刀，黃正仁立即將乙○○推開並將其手中短尖刀搶下，乙○○始作罷，並不發
    一語徒步走離現場返家。乙○○於返家途中，為據報到達現場處理之警員發現其
    滿身是血，乃將其攔下問明究竟，乙○○不予回答，又徒步折返案發現場，警員
    則尾隨其後到達現場。乙○○於返回現場之同時，因另有警員到現場處理，並據
    在場證人黃正仁之告知而得知乙○○係行兇之人，復於現場扣得乙○○所有供犯
    罪所用或犯罪預備之短尖刀二支及撿拾之生鏽武士刀一支，暨朱金山所有木製鋤
    頭柄一支。乙○○返回現場後，因其身上亦受有傷害，警員乃將乙○○與受傷之
    朱金山分別送往醫院救治，朱金山則因左胸部深刺傷穿透心臟、肺臟及橫隔膜，
    致出血性休克不治死亡；而乙○○於送醫後，經醫護人員發現其情緒躁動，且頭
    部後枕部受有二處撕裂傷（分別為十公分及七公分），乃予以縫合醫治，並測得
    其血中酒精濃度達二三七mg/dl。
二、案經高雄縣警察局鳳山分局報請臺灣高雄地方法院檢察署檢察官偵查起訴。
    理  由
一、認定事實所憑之證據及理由：
  (一)上訴人即被告乙○○於右揭時地與被害人朱金山相遇，二人發生爭執，被害人先
    持木製鋤頭柄毆打被告後，被告即返回住處拿取其所有之短尖刀二支（如警卷照
    片編號三、四）藏於腰際，並在返回凱旋路三四四巷巷口途中，在路邊撿拾他人
    棄置之生鏽武士刀一把情事，業據被告分別於警訊、原審及本院審理時自承在卷
    （見警卷第五頁、原審卷第十、三七頁、本院卷第二二二、二二五、二二六頁）
    ，另證人黃正仁亦於本院證稱：「我聽到別人說的是死者先拿棍子打被告的腳，
    被告才回去拿刀子」等語（見本院卷第二一三頁），此外，復有短尖刀二把、武
    士刀一把扣案可稽。而前開被告拾獲之刀械，經本院當庭勘驗結果，為與槍砲彈
    藥刀械管制條例圖例之武士刀相合，而其刀刃生鏽等情，亦經本院當庭勘驗屬實
    ，製有勘驗筆錄附卷可稽（見本院卷第二二一頁），足見被告於遭被害人毆打後
    旋返家拿取短刀，並持拾獲之武士刀至現場，其目的即係為殺害被害人。
  (二)被告持前開刀械至現場後，即以武士刀與手持木棍之朱金山對打，而被告與被害
    人之木棍、武士刀嗣因打鬥、扭打而陸續掉落地上，被告乃自腰際拿取尖刀（如
    警卷照片編號三）朝跌倒在地欲翻身起立之被害人左胸部刺殺一刀，隨即又舉刀
    朝被害人身體刺殺而刺中被害人右大腿情事，業據證人黃正仁於原審證稱：「我
    看到時，朱金山拿木棍，被告拿刀互砍，他們二人互打，被告的長刀子被打掉，
    朱金山拿鋤頭柄打被告的頭而流血，被告去搶鋤頭，被害人穿拖鞋跑摔倒地上，
    被害人一翻身肚子就被被告刺一刀，．．我有去搶被告刀子的時候，有看到被害
    人的大腿被刺一刀，被害人共被刺二刀」等語（見原審卷第三七頁），及於本院
    證稱：「被告拿長刀，死者拿木棍，死者先打到被告的頭，長刀掉了，被告與死
    者搶木棍，後來木棍也掉了，雙方扭打，被告從腰際抽出短刀，後來死者要跑，
    結果跌倒，被告就拿短刀刺，第一次刺的時候，被害人有用手擋住，第二刀就刺
    到被害人的腹部。刺這二刀時被害人是跌倒的」、「刺到被害人腹部之後，我要
    去搶刀子，後來被告就刺到被害人大腿」、「第一刀叉心臟那邊（被害人用手擋
    未刺中），第二刀刺到腹部，後來我從後面要去搶被告的刀子時，被告往下要刺
    ，所以就插到被害人的大腿」等語（見本院卷第二一五、二二九頁）；再被告於
    與被害人發生毆打當天，頭部後枕部受有二處分別為十公分、七公分之撕裂傷，
    亦有其所提之國軍高雄總醫院附設民眾診療服務處診斷證明書一紙（見本院卷第
    六十頁）附卷可稽，並經本院向該院調閱被告就診當時之病歷資料查核屬實（見
    本院卷第七九至八七頁），而被害人遭被告持刀刺殺胸部及右大腿致受有傷害情
    事，亦有前開醫院出具之診斷證明書載明：「前胸刀刺傷、併胃穿孔橫膈穿孔及
    心臟左右心室穿孔、右大腿刀刺傷」等語（見警卷第二一頁）及臺灣高雄地方法
    院檢察署法醫室屍體驗斷書上記載：「右大腿縫合傷口長十七公分」、「前胸縫
    合傷口長四十四公分」（手術縫合傷口）、「左胸部縫合傷口十七公分」等語（
    見相字卷第三八頁）。又扣案之短刀刀套（即警卷編號三）血跡與被害人血衣布
    塊ＤＮＡ－ＳＴＲ型別相同，亦有內政部警政署刑事警察局九十三年四月十六日
    刑醫字第○九三○○二三九六九號鑑驗書一紙附卷可稽（見本院卷第一七七頁）
    ，再被告亦不否認持前開短刀刺殺被害人情事，足見證人黃正仁證述被告先遭被
    害人毆打頭部受傷後，再與被害人搶奪木棍、嗣並持刀刺殺被害人等情節，與被
    告所述頭部遭被害人毆打流血等語、被告及被害人二人受傷情形、及扣案刀械之
    血跡比對等情相合。雖證人黃正仁於原審及本院均係稱被告刺殺被害人腹部，惟
    觀之前開國軍高雄總醫院附設民眾診療服務處之診斷證明書上所載診斷情形：「
    前胸刀刺傷，併胃穿孔．．」等語，可見證人所述之腹部實應係於左胸部及上腹
    部（即胃部）之間。至驗傷診斷書上所載前胸縫合傷口長四四公分，應屬手術開
    刀縫合傷口，非被告所為。
  (三)被害人因胸部深刺傷穿透心臟、肺臟及橫隔膜，造成出血性休克不治死亡等情，
    亦經檢察官督同法醫師相驗屍體屬實，製有勘驗筆錄、鑑定驗斷書及相驗屍體證
    明書附卷可稽，並有國軍高雄總醫院出具之診斷證明書一份在卷為憑，足徵被害
    人確是因遭被告持刀刺中胸部深及心臟、肺臟及橫隔膜，致出血性休克不治死亡
    。
  (四)按殺人與傷害人致死之區別，應以有無殺意為斷，其受傷之多寡，及是否為致命
    部位，有時雖可藉為認定有無殺意之心證，究不能據為絕對標準（最高法院十八
    年上字第一三０九號著有判例可資參照）。本件被告是於持尖刀與被害人打鬥中
    ，見被害人不慎摔倒，持手中尖刀刺殺被害人左胸部、右大腿各一刀，經送醫診
    斷結果，被害人左前胸刀刺傷，併胃穿孔、橫隔膜穿孔及心臟左右心室穿孔，已
    如前述；再由證人黃正仁於本院證述，被害人倒地後遭被告持刀刺殺人體重要部
    位之胸部一刀後（證人係稱腹部，惟實應係胸部），其自被告身後欲搶當時已舉
    刀再行刺殺被害人之刀械仍未果，以致被害人仍被刺中右大腿等情，益足見被告
    當時用力之猛。況被告所持之短刀，均屬尖銳，此有照片及該短刀扣案可稽，若
    朝人體重要部位猛刺，即可能致人於死，被告於雙方打鬥後，趁被害人逃跑摔倒
    而欲翻身起立之際，持刀朝被害人胸部猛刺，衡情被害人在此情勢，應無反抗之
    可能，惟被告竟仍不顧而持尖刀猛力朝被害人胸部刺殺，繼而又用力朝被害人右
    大腿刺殺一刀，益徵被告當時有殺人之犯意甚明。被告辯稱無殺人之故意，顯不
    可採。
  (五)被告於事發當日上午八時許，即在高雄縣鳳山市○○路三四四巷口附近，與鄰居
    黃正仁等三、四人一起飲用高梁酒，十時許又騎乘機車外出至隔壁街道附近與綽
    號「阿龍」之二、三人喝高梁酒，直至十六時許，始騎乘機車返回情事，業據被
    告於本院陳述在卷（見本院卷第二二四頁），核與證人黃正仁於本院證稱：「早
    上我們幾個鄰居一起喝酒，被告就已經有與我們一起喝，．後來被告又到外面喝
    到三、四點才回來」等語相符（見本院卷第二一三頁）。而被告至外面喝酒返回
    前開巷口後，有多話情形，且於行兇後警員至現場時，其意識仍不太清楚，走路
    顛顛的，對於警員之訊問沒有很大反應情事，亦經證人即現場處理警員王稚鈞於
    原審證稱：「當時他有喝酒意識不太清楚」（見原審卷第三九頁）、證人陳志明
    於原審證稱：「我們問他為何身上都是血，他說沒什麼」、「（路人告知被告是
    從現場走出時，被告當時反應如何？）被告沒有反應」、「走路有點顛顛，好像
    喝酒的樣子」、「我們看到他叫他在原地等，要叫救護車，他沒有什麼表示，就
    主動往前走」（見原審卷第五八、五九頁），及證人黃正仁於本院證稱：「被告
    是喝酒回來多話的情形」、「有多話的樣子」等語（見本院卷第二一四頁）；再
    被告就醫後，於醫院測得其血液中酒精濃度高達237mg/dL，且當時被告呈現躁動
    狀態，有國軍高雄總醫院生化檢驗報告一份及九十二年十二月二日醫慧○九二○
    ○○七二○九號函附卷可稽（見本院卷第一一○頁）；再經本院調取被告就診當
    時之就醫資料，依該院急診室病患觀察記錄表記載：「被告情緒躁動、安撫情緒
    」、救護紀錄表上病患主訴：「暈厥、頭暈、頭痛」等情，有該院於九十二年十
    一月二十五日以醫慧○九二○○○七○八三號函檢附之病歷資料等附卷可稽（見
    本院卷第七九至八七頁），再參酌酒後血中濃度（mg /dl）與行為表現之關係，
    在二十至三十間，動作變慢、思考力差；在五十至一百間，多話或感覺障礙；一
    百至一百五十間，情緒起伏大，說話含糊、腳步不穩、可能會噁心，一百五十至
    二百間，明顯酒醉、噁心、步履蹣跚，二百至三百間，呆滯木僵、嘔吐、可能失
    憶（參台北醫學院附設醫院精神科主任蔡尚穎著，酒精對人體生理與行為之影響
    ，載於酒精與交通事故傷害防制研討會書面資料，行政院衛生署八十五年四月二
    十六日主辦），及喝酒後血液中酒精濃度達到一定比例，主控一個人理智之腦皮
    質神經即會受到一定程度之干擾，而使得理性之約束力減弱，足見被告於行兇當
    時雖非到達爛醉，毫無意識之程度，惟其情緒控制、理性之約束力、判斷力、及
    身體平衡反應等情，已受到當日飲用酒精之影響，致時而表現多話、時而表現走
    路不穩、及躁動之情形。再由事發當時，被告之年齡較被害人年齡小約六歲（被
    告為四十五年八月出生，被害人為三十九年三月出生），且身材亦較被害人為高
    （依被告開庭時之身高及被害人病歷記載為一百六十一公分判斷），此分別有臺
    灣高雄地方法院檢察署鑑定驗斷書及被告病歷資料附卷可稽（見本院卷第八七頁
    、相字卷第三五頁），而打鬥當時被告手中持有之生鏽武士刀，與被害人持有之
    木棍，二者之材質、硬度及造成之傷害力截然不同等情觀之，被告應係處於年輕
    有力之優勢情形，惟其手中之武士刀竟遭被害人之木棍打落，且頭部亦遭被害人
    打傷流血，嗣於互搶木棍時又無法順利奪取，顯見其當時身體之反應力、理性之
    判斷力已遭受其前飲用高梁酒之影響，而有判斷力遲鈍之精神耗弱情形。雖被告
    於外面飲酒後返家途中遭被害人以鋤頭柄毆打後，尚且知悉如何返家，並從家中
    拿取刀械，且於返回現場途中，撿拾一支生鏽武士刀，嗣並於刺殺被害人後逕行
    徒步返家，惟被告當時非達於茫醉程度，已如前述，是其對於周遭人事物之判斷
    ，尚非毫無意識，自難以被告知悉如返家、如何拿取刀械等情，即遽認其意識之
    判斷力未受到酒精之影響。況被告前開血中酒精濃度之生化檢驗報告，係於行兇
    後至醫院醫治時，於當日十七時十分許由該醫院檢驗而得之結果（報告時間為同
    日十七時二十七分），此有該病歷附卷可稽（見本院卷第八四頁反面之生化檢驗
    報告單），此時距離被告與被害人發生爭執及持刀刺殺時，已隔約一小時，是由
    被告於就醫時血液中仍檢測出酒精濃度達237m g/dL之數值往前推算，可知被告
    飲酒後於與被害人發生爭執、打鬥、刺殺當時之血液中酒精濃度更高於此，而其
    心智之判斷力受酒精之影響更深。綜上客觀情事，被告行為當時之精神狀態已受
    到其飲用酒精之影響，而致其判斷能力、衝動控制能力與思考能力受到影響，而
    達到精神耗弱之程度。雖本院前曾函請國軍高雄總醫院就被告就診時之精神狀態
    予以認定，經該院於九十二年十二月二日以醫慧○九二○○○七二○九號函覆稱
    ：其就診當時之精神狀態，需經精神鑑定方能判定等語，惟本院根據該院提供之
    病歷資料、證人黃正仁等人之證述及被告案發前後之反應、血液中酒精濃度對於
    人體之影響等情綜合以觀，而認定被告案發當時係處於精神耗弱之程度，已詳述
    如前，是本院自不受該函文之影響。
二、被告之辯解：
  (一)我當時已經酒醉不省人事，我不知道為什麼與朱金山吵架，後來因為我的頭被朱
    金山打得流血，所以我就回到家裡拿刀子要嚇他，我沒有要殺朱金山的意思，當
    時是激於義憤才會如此云云。
  (二)證人黃正仁於原審審理時已證稱：「我看到時朱金山拿木棍，被告拿刀互砍。他
    們兩人互打，被告的長刀子被打掉落地，朱金山拿鋤頭柄打被告的頭而流血．．
    」等語，足以證明被告返家拿取扣案刀械折回現場時，被告頭部尚未被被擊傷流
    血，被告頭部傷勢是於雙方分持刀械、木棍互毆之際，為被害人所持木棍毆擊所
    造成甚明。是被告辯稱頭部是遭被害人毆擊受傷後，始返家拿取扣案刀械云云，
    顯非事實。
  (三)又所謂當場激於義憤而殺人，是以被害人先有不正行為，且該行為在客觀上有無
    可容忍，足以引起公憤之情形，始能適用。本件被告雖是遭被害人以鋤頭柄毆打
    在先，惟此情是否足以引起公憤，已有可疑？況且被告是於遭毆打後，自行返家
    拿取扣案刀械再返回現場，與被害人相互打鬥，打鬥中被害人不慎摔倒，遭被告
    以尖刀刺中胸部、右大腿等情，均已論述如前，故被告所為，顯與所謂激於義憤
    而殺人之構成要件不符，甚且與正當防衛所稱「現在不法之侵害」之構成要件亦
    屬不合，被告辯稱：係基於義憤云云，自有誤會，而不足採。
三、法律之適用：
    核被告所為，係犯刑法第二百七十一條第一項之殺人罪及槍砲彈藥刀械管制條例
    第十四條第三項之未經許可持有刀械罪。被告所犯上開二罪間有方法結果之牽連
    關係，為牽連犯，依刑法第五十五條規定，從一重之殺人罪論處。公訴人雖漏未
    就被告持有武士刀之違反槍砲彈藥刀械管制條例第十四條第三項之罪予以起訴，
    惟該部分事實與其起訴並經論罪部分有裁判上一罪關係，本院自得併予審理。又
    被告行為時，為精神耗弱人，已如前述，爰依刑法第十九條第二項規定減輕其刑
    。查被告於刺殺被害人後遭人制止，便自行離開現場，於返家途中，為據報到現
    場處理之警網發現被告身上有血，下車盤問，被告並未告知發生何事，亦未應警
    員要求留下等救護車，就徑自往案發現場走去，經證人黃正仁告知到場處理員警
    ，被告是行兇之人等情，已經證人即到場處理員警陳志明、盧旺寶證述明確，足
    證被告於警方到場處理之際，經證人告知被告為本件犯罪之人之前，並未自動向
    警方報告犯罪事實，已堪認定。是被告並不符合自首之要件，併此敘明。
四、撤銷改判之理由：
    原審以被告罪證明確，予以論罪科刑，固非無見。惟查：(一)被告行為時為精神耗
    弱人，已如上述，原審認被告並無精神耗弱之情形自不足採。(二)原審漏未就被告
    持有武士刀之行為予以論處，亦有未洽。被告上訴意旨，否認有殺人犯意，指摘
    原判決不當，雖無理由，而檢察官循被害人之子女甲○○、朱智偉之請求，認被
    告犯後毫無悔意，且拒不與被害人家屬和解，原審量刑過輕等語，亦無理由，惟
    原判決既有前開可議之處，自應由本院將原判決予以撤銷改判。爰審酌被告因酒
    後先遭被害人毆打，致一時氣憤，思慮欠週，遂返家持刀刺殺被害人致死，造成
    不可彌補之錯誤，致使被害人家屬喪失至親，渠等心裡之悲痛實非他人所能想像
    ，再被告事後遲未與被害人家屬達成和解，彌補其所犯之過錯，惟念及其坦承部
    分犯行，且本件係因被害人先動手毆打被告所致等一切情狀，量處有期徒刑十二
    年，且依其犯罪之性質認有褫奪公權之必要，併宣告褫奪公權四年。扣案之短尖
    刀二支為供本件犯罪所用或預備供犯罪所用之物，且為被告所有，已經被告於本
    院自承在卷，是應依刑法第三十八條第一項第二款規定宣告沒收；而扣案已生鏽
    之武士刀一支，係屬違禁物，亦經本院當庭勘驗屬實，故不論屬於被告所有，應
    依刑法第三十八條第一項第一款規定宣告沒收。至於扣案之鋤頭柄一支屬被害人
    所有，亦經證人黃正仁陳明，故不予宣告沒收。
據上論斷，應依刑事訴訟法第三百六十九條第一項前段、第三百六十四條、第二百九
十九條第一項前段，槍砲彈藥刀械管制條例第十四條第三項，刑法第十一條前段、第
二百七十一條第一項、第五十五條後段、第三十八條第一項第一款、第二款、第十九
條第二項、第三十七條第二項，判決如主文。
本案經檢察官張其主到庭執行職務。
中      華      民      國      九十三    年    五      月    二十四  日
                              臺灣高等法院高雄分院刑事第三庭
                                  審判長法官  周賢銳
                                        法官  謝宏宗
                                        法官  黃蕙芳
右正本證明與原本無異。
如不服本判決應於收受本判決後十日內向本院提出上訴書狀，其未述上訴理由者，
並得於提起上訴後十日內向本院補提理由書狀（均須按他造當事人之人數附繕本)「
切勿逕送上級法院」。
                                      書記官  郭蘭蕙
中    華    民    國      九十三      年      五      月     二十四   日
附錄：本判決論罪科刑法條：
附錄法條：
中華民國刑法第二百七十一條
 (普通殺人罪)
殺人者，處死刑、無期徒刑或十年以上有期徒刑。
槍砲彈藥刀械管制條例第十四條第三項
未經許可，持有或意圖販賣而陳列刀械者，處一年以下有期徒刑、拘役或新台幣五十
萬元以下罰金。
